【裁判字號】    98,交聲,1050
【裁判日期】    980527
【裁判案由】    聲明異議
【裁判全文】
臺灣高雄地方法院交通事件裁定        98年度交聲字第1050號
原處分機關  高雄市政府交通局
異  議  人
即受處分人  甲○○
上列異議人即受處分人因違反道路交通管理處罰條例案件，對於
高雄市政府交通局民國98年4 月10日違反道路交通管理事件裁決
書（原處分案號：高市交裁字第裁32－B00000000 號）聲明異議
，本院裁定如下：
    主  文
原處分關於罰鍰新臺幣肆萬玖仟伍佰元，超過壹萬玖仟伍佰元部
份撤銷。
前項撤銷部分，甲○○不罰。
其餘異議駁回。
    理  由
一、聲明異議意旨係以：異議人即受處分人甲○○於民國96年1
    月17日凌晨6 時45分許，酒後駕駛車牌號碼ZI-8576 號自用
    小客車，行經高雄市○○區○○路與同盟路口，為警攔檢，
    並測得其呼氣酒精濃度達每公升0.62毫克，經臺灣高雄地方
    法院檢察署檢察官認犯刑法第185 條之3 之酒後不能安全駕
    駛動力交通罪，以96年度偵字第5537號為緩起訴處分確定，
    並已支付新台幣（下同）30,000元予公庫；詎原處分機關就
    被告同一駕車行為仍依道路交通管理處罰條例第21條第1 項
    第1 款、第35條第1 項第1 款，及違反道路交通管理事件統
    一裁罰基準及處理細則第43條、第44條及第67條之規定，以
    上開裁決書裁處異議人罰鍰新台幣（下同）8,400 元（上開
    條例第21條之無照駕駛部分），及罰鍰49,500元（上開條例
    第35條之酒駕部分），一年內禁考及施以道安講習之處分，
    有違行政罰法第26條第1 項「一罪不二罰」之規定，爰依法
    聲明異議，請求撤銷原處分等語。
二、按汽車駕駛人，未領有駕駛執照駕駛小型車或機器腳踏車，
    處新臺幣6,000 元以上12,000元以下罰鍰，並當場禁止其駕
    駛；又汽車駕駛人，駕駛汽車經測試檢定，酒精濃度超過規
    定標準者，處15,000元以上60,000元以下罰鍰，並當場移置
    保管其車輛及吊扣其駕駛執照1 年；因而肇事致人受傷者，
    並吊扣其駕駛執照2 年；致人重傷或死亡者，吊銷其駕駛執
    照，並不得再考領，道路交通管理處罰條例第21條第1 項第
    1 款、第35條第1 項第1 款分別定有明文。再依違反道路交
    通管理事件統一裁罰基準表規定，未領有駕駛執照駕駛小型
    車之駕駛人，如於期限內繳納或到案聽候裁決者，應予裁處
    罰鍰8,400 元；小型車駕駛人測得其呼氣酒精濃度超過每公
    升0.55毫克以上者，應予裁處罰鍰49,500元。又依94年2 月
    5 日公布，95年2 月5 日施行之行政罰法第26條規定：「一
    行為同時觸犯刑事法律及違反行政法上義務規定者，依刑事
    法律處罰之。但其行為應處以其他種類行政罰或得沒入之物
    而未經法院宣告沒收者，亦得裁處之。前項行為如經不起訴
    處分或為無罪、免訴、不受理、不付審理之裁判確定者，得
    依違反行政法上之義務規定裁處之。」，同法第1 條規定：
    「違反行政法上義務而受罰鍰、沒入或其他種類行政罰之處
    罰時，適用本法。但其他法律有特別規定者，從其規定。」
    。上開道路交通管理處罰條例第35條第1 項第1 款規定，係
    對行為人違反行政法上義務規定之行政罰，且該條例關於一
    行為同時觸犯刑事法律及違反行政法上義務規定者，並無特
    別規定，是汽車駕駛人一個酒後駕駛汽車行為，經測試檢定
    酒精濃度超過規定標準，而同時涉有刑法第185 條之3 公共
    危險罪嫌時，道路交通管理處罰機關除有行政罰法第26條第
    1 項但書得處以其他種類行政罰者之情形，得裁處其他種類
    行政罰外，關於罰鍰部分，即應依上開行政罰法第26條及道
    路交通管理處罰條例第10條規定移送地方法院檢察署處理，
    除於移送後再有上開行政罰法第26條第2 項所定不起訴等事
    由，得依違反行政法上義務規定裁處之情形外，不得逕依道
    路交通管理處罰條例第35條第1 項第1 款規定，裁處行為人
    罰鍰之行政罰。
三、又按被告所犯為死刑、無期徒刑或最輕本刑3 年以上有期徒
    刑以外之罪，檢察官參酌刑法第57條所列事項及公共利益之
    維護，認以緩起訴為適當者，得定1 年以上3 年以下之緩起
    訴期間為緩起訴處分，其期間自緩起訴處分確定之日起算」
    ，刑事訴訟法第253 條之1 第1 項定有明文。而行政罰法第
    26條已明揭一事不二罰之原則，亦即應受行政罰之行為如經
    不起訴處分或為無罪、免訴、不受理、不付審理之裁判確定
    者，始得依違反行政法上義務規定裁處之。上開法條規定並
    未包括「緩起訴處分」在內，蓋因「緩起訴處分」最終得使
    被告免於刑事訴追之效果，與「不起訴處分」之效果雖屬相
    同，惟緩起訴處分另須於一定期間內遵守或履行刑事訴訟法
    第253 條之2 各款所規定之事項，若有同法第253 條之3 第
    1 項各款情形，檢察官仍得依職權或依告訴人之聲請，將緩
    起訴處分撤銷，故緩起訴處分之性質顯與不起訴處分不完全
    相同，仍有處罰之實質意涵在內。爰此，本於對受處分人不
    利益之規定不得任意擴張解釋之原則，自不得類推適用，而
    認應受行政罰之行為經緩起訴處分，仍得依違反行政法上之
    義務規定裁處之。
四、經查：
(一)本件異議人於95年1 月17日凌晨6 時45分許，未領有駕駛執
    照而酒後駕駛車牌號碼ZI-8576 號自用小客車，途經高雄市
    三民區○○路與同盟路口時，為警攔檢，並測得其呼氣酒精
    濃度達每公升0.62毫克之事實，為異議人所不爭；再者，原
    處分機關則以異議人酒精濃度超過規定標準（每公升0.55毫
    克）為由，依道路交通管理處罰條例第21條第1 項第1 款、
    第35條第1 項第1 款，及違反道路交通管理事件統一裁罰基
    準及處理細則第43條、第44條及第67條之規定，以上開裁決
    書裁處異議人罰鍰8,400 元（上開條例第21條之無照駕駛部
    分），及罰鍰49,500元（上開條例第35條之酒駕部分），一
    年內禁考及施以道安講習之處分，有上開裁決書份在卷可稽
    。又異議人因上開酒後駕車案件，經臺灣高雄地方法院檢察
    署檢察官於96年2 月27日以96年度偵字第5537號為緩起訴處
    分，緩起訴期間為1 年，並命異議人向國庫支付3 萬元，且
    經台灣高等法院高雄分院檢察署以96年度上職議字第1404號
    駁回再議確定，而異議人於96年4 月25日依緩起訴之內容繳
    交捐款3 萬元，嗣該案件緩起訴期間於97年4 月12日屆滿，
    緩起訴處分未經撤銷等情，有上開緩起訴處分書、緩起訴處
    分金收據等影本及臺灣高等法院被告前案紀錄表各1 份在卷
    可參。
(二)本件異議人所受之緩起訴處分固非刑法所定刑罰之種類，然
    已對異議人之名譽、心理產生相當制約並影響異議人之財產
    等權益，亦應可實質該當行政罰法第26條第1 項之「依刑事
    法律」之處罰。據此，原處分機關依道路交通管理處罰條例
    第35條第1 項第1 款之規定，對異議人上開酒後駕車之違規
    行為予以裁罰時，除其行為應處以其他種類行政罰即施以道
    安講習部分仍得予以裁處外，裁處酒駕罰鍰部分，自不得再
    科處行政罰對於異議人予以重複處罰。惟依94年12月28日修
    正公布，並自95年7 月1 日施行之道路交通管理處罰條例第
    35條第8 項規定；「... 前項（指有酒精濃度超過規定標準
    而駕駛車輛等情形）汽車駕駛人，經裁判確定處以罰金低於
    本條例第92條第3 項所訂最低罰鍰基準規定者，應依本條例
    裁決繳納不足最低罰鍰之部分。」，依其性質，道路交通管
    理處罰條例第35條第8 項應為行政罰法第26條第1 項之特別
    規定，是本件異議人所支付之緩起訴處分金既僅有30,000元
    ，就異議人酒駕罰鍰之部分，業如前述，參照上開法文規定
    ，異議人即須補繳該等不足部分之罰鍰即19,500元（計算式
    為49,500-30,000 ＝19,500），始為適法。爰此，就原處分
    之酒駕罰鍰部份，原處分機關逕以異議人酒精濃度超過規定
    標準，而對其裁處49,500元罰鍰，裁處超過19,500元部分應
    由本院予以撤銷而裁定不罰。
(三)至異議人無照駕駛部份，違規事實明確，並無同時觸犯刑事
    法律及違反行政法上義務規定之情形，原處分機關逕依上開
    規定裁罰8,400 元；另原處分機關裁處異議人一年內禁考及
    施以道安講習部份，係屬其他種類之行政裁罰，於法並無不
    合；且此部分均未違反「一事不二罰」之規定，是異議人就
    此部分之異議均無理由，應予駁回。
五、據上論斷，應依道路交通案件處理辦法第19條、第20條，裁
    定如主文。
中    華    民    國    98    年    5     月    27    日
                  交通法庭    法  官    蘇揚旭
以上正本證明與原本無異。
如不服本裁定，應於收受送達後5 日內向本院提出抗告狀。
中    華    民    國    98    年    5     月    27    日
                              書記官    莊正彬


司法院資訊處製作；財團法人民間司法改革基金會備份。
